【裁判字號】    99,台上,5888
【裁判日期】    990930
【裁判案由】    業務侵占
【裁判全文】
最高法院刑事判決            九十九年度台上字第五八八八號
上   訴   人  台灣高等法院檢察署檢察官
上訴人即被告  甲  ○原名徐浩.
選 任辯護 人  白德孚律師
被        告  乙○○
上列上訴人等因被告等業務侵占案件，不服台灣高等法院中華民
國九十八年一月十三日第二審判決（九十七年度上易字第二三六
七號，起訴案號：台灣板橋地方法院檢察署九十五年度偵字第一
四二七五號），提起上訴，本院判決如下：
    主  文
上訴駁回。
    理  由
一、甲○上訴部分：
按刑事訴訟法第三百七十七條規定，上訴於第三審法院，非以判
決違背法令為理由，不得為之。是提起第三審上訴，應以原判決
違背法令為理由，係屬法定要件。而上訴第三審法院之案件，是
否以判決違背法令為上訴理由，應就上訴人之上訴理由書狀加以
審查，如果上訴理由書狀並未依據卷內訴訟資料，具體指摘原判
決不適用何種法則或如何適用不當，或所指摘原判決違法情事，
顯與法律規定得為第三審上訴理由之違法情形，不相適合時，均
應認其上訴為不合法律上之程式，予以駁回。至原判決究有無違
法，與上訴是否以違法為理由，係屬二事。本件原審經審理結果
，認為上訴人甲○（原名徐浩軒）行使業務登載不實文書、填製
不實會計憑證及業務侵占等犯行明確，因而撤銷第一審所為科刑
之判決，比較行為時及裁判時法律，適用最有利於甲○之規定，
改判依牽連犯，從一重論處甲○連續意圖為自己不法之所有，而
侵占對於業務上所持有之物罪刑，已詳敘調查、取捨證據之結果
及憑以認定犯罪事實之心證理由。並就甲○否認犯行之供詞及其
所辯各語認非可採，予以論述。對甲○於原審否認填製不實會計
憑證犯行，所辯狄獅耐國際事業股份有限公司（原名狄獅馬國際
育樂事業股份有限公司，下稱狄獅耐公司）向興業建設股份有限
公司（下稱興業公司）承租房屋租金由每月新台幣（下同）一百
二十餘萬元降為五十萬元，且免付租金六個月，純歸功其父徐永
成多方請託說項所致，故支付其父仲介費五十萬元，該公司上開
仲介費之支出證明單內容並無不實等語，及證人徐永成所證因狄
獅耐公司租屋之需，其乃偕同甲○拜訪友人劉聰助等並輾轉請託
，嗣終談妥上開甚為有利之租賃條件，因而收受五十萬元佣金云
云，原判決亦以甲○及其父固曾請託台北縣中和市副市長劉聰助
從中促成甲○租用大潤發房屋之事，但彼等與劉聰助洽談及劉聰
助代向大潤發房屋人員致意時，均未曾言及租金之事，業據劉聰
助證述明確，且依當時擔任興業公司業務經理，負責與甲○洽辦
租屋及訂約一事之賀賓所供，自洽辦之初，即由甲○直接與其聯
絡，未經他人預先知會，其與徐永成未曾謀面，且月租五十萬元
，係因當時適逢SARS，房市低迷，其乃將狄獅耐公司提出條件簽
請上層核准簽約，又商業不動產之免租期乃商業慣例，興業公司
出租商業不動產常有類似條件等語，另證人即大潤發房屋中和店
經理聶心孝則證稱劉聰助雖曾以電話向其打探承租店面之事，但
不確定是否與甲○有關，當時因須經總公司同意，不屬其分店之
事，故其未進一步商談等語，足徵該租金數額與免租期約定，均
無關乎徐永成請託他人說項，甲○所辯上情及徐永成證言均無足
採，業於理由內詳予指駁。另並說明狄獅耐公司承租該場地租金
相較於行情是否偏低、徐永成曾否透過關係邀請政商名流前來參
加狄獅耐公司之開幕，要與房租、仲介費等無涉等情。此乃原審
本其職權之行使，對調查所得之證據定其取捨，為價值上之判斷
，顯無違背客觀上之經驗法則與論理法則。上訴意旨或猶執證人
陳淨芸、陳淳繡、葉惠芬等人證言及他人租約，主張上開月租明
顯低於行情水準，並指摘原判決就此對其有利之事證未予審酌，
有理由不備之違法云云，或仍引用劉聰助、賀賓及聶心孝之證言
，主張徐永成確曾請託劉聰助，再輾轉請聶心孝幫忙，指摘原判
決竟未詳酌有上開優惠承租條件之原因，而採為有利於甲○之認
定，同屬理由不備，併有採證違背經驗法則、論理法則之違法云
云，純係就原審已經詳細調查並於判決理由內指駁說明之事項，
任憑己意執陳詞重為事實上之爭執，客觀上亦顯不足據以辨認原
判決已具備違背法令之形式要件。綜上，甲○之上訴不合法律上
之程式，應予駁回。至原判決認甲○尚牽連觸犯行使業務登載不
實文書及業務侵占等不得上訴第三審罪名部分，因得上訴之填製
不實會計憑證部分，上訴不合法，則上開不得上訴部分，自無從
適用審判不可分之原則，併為實體上之審判，亦應從程序上予以
駁回。
二、檢察官上訴部分：
(一)、關於甲○部分
上訴得對於判決之一部為之；未聲明為一部者，視為全部上訴，
刑事訴訟法第三百四十八條第一項定有明文。又第三審上訴書狀
，應敘述上訴之理由，其未敘述者，得於提起上訴後十日內補提
理由書於原審法院，已逾上述期間，而於第三審法院未判決前仍
未提出上訴理由書狀者，第三審法院應以判決駁回之，亦為刑事
訴訟法第三百八十二條第一項、第三百九十五條後段所明定。本
件被告甲○、乙○○被訴業務侵占案件，檢察官不服原審判決，
於民國九十八年二月二日聲明上訴，其聲明上訴書當事人欄列載
被告二人，並說明對「上列被告」所涉侵占案件之原審判決提起
上訴，即已對原判決全部上訴。然其上訴時並未敘述理由，嗣雖
於九十八年二月六日提出上訴理由書，然所敘述者，皆屬關於原
判決諭知乙○○無罪部分之上訴理由，至關於原判決對甲○所為
行使業務登載不實、業務侵占及填製不實會計憑證等犯行，依修
正前刑法之牽連犯，從一重論處業務侵占罪刑部分，則無隻字片
語敘及，迄今逾期已久，於本院判決前仍未補提理由書，是檢察
官對原判決關於甲○部分之上訴自非合法，應予駁回。
(二)、關於乙○○部分
按最重本刑為三年以下有期徒刑、拘役或專科罰金之罪及刑法第
三百三十六第二項之侵占罪，經第二審判決者，不得上訴於第三
審法院，刑事訴訟法第三百七十六條第一款、第三款分別定有明
文。被告乙○○被訴涉犯刑法第二百十六條、第二百十五條行使
業務登載不實文書罪，最重法定本刑為三年有期徒刑，與另被訴
之同法第三百三十六條第二項業務侵占罪，均屬上開規定所指不
得上訴第三審之罪，既經第二審判決，自不得上訴於第三審法院
。檢察官就此部分一併提起上訴，顯為法所不許，亦應予駁回。
據上論結，應依刑事訴訟法第三百九十五條，判決如主文。
中    華    民    國   九十九   年   九   月   三十   日
                      最高法院刑事第四庭
                          審判長法官  張  淳  淙
                                法官  劉  介  民
                                法官  蔡  彩  貞
                                法官  陳  世  雄
                                法官  魏  新  和
本件正本證明與原本無異
                                      書  記  官
中    華    民    國  九十九  年    十    月    四    日
                                                     ｍ

司法院資訊處製作；財團法人民間司法改革基金會備份。
